臺灣橋頭地方法院民事判決
109年度重訴字第99號
原      告  林玉春  
訴訟代理人  盧俊誠律師
被      告  施乾智  


            施慈琳  
            施進哲  

上3人共同
訴訟代理人  黃英傑律師
被      告  施真長  

訴訟代理人  陳冠宇律師
            楊岡儒律師
上1人
複代理人    洪千惠律師
上列當事人間請求分割共有物事件，本院於民國111年4月26日言
詞辯論終結，判決如下：
　  主  文
坐落高雄市○○區○○段○○段○○○地號（面積九一七平方尺）、同段
一六六之一地號（面積十三平方公尺）、同段三０一地號（面積
一平方公尺）、同段三二四地號（面積一０五平方公尺）土地，
分割方法如附表二及附圖所示。
兩造各應補償或受償之金額如附表三之補償金額明細所載。
訴訟費用由兩造依如附表一所示之比例負擔。 
　　事實及理由
一、原告主張：坐落高雄市○○區○○段○○段00000000000000000地
    號土地（下稱166、166-1、301、324地號土地，合稱系爭土
    地）為兩造所共有，權利持分詳如附表一所示，系爭土地並
    無不能分割情事，兩造間亦無不能分割之特別約定，惟無法
    達成分割協議，原告自得依民法第823條第1項、第824條規
    定請求裁判分割，並提出如附表二及附圖所示之分割方案。
    因系爭土地上有一未保存登記房屋（門牌號碼為高雄市○○區
    ○○○路00號，下稱系爭76號房屋），兩造現同住於系爭土地
    上，被告施真長現居處有一出入口，位於菜公一路80巷進出
    ，而系爭土地上舊有建築廠房及搭建鐵皮屋及供車輛進出之
    大鐵門，為訴外人施清山經營之工廠，然施清山於102年間
    死亡，工廠不再經營。原告為施清山之配偶，被告施乾智、
    施慈琳、施進哲（下稱施乾智等3人）為施清山之子女，依
    上開分割方案，施真長所分配所得位置，不需拆除房屋，並
    不會造成施真長無法聯外通行，且兩造均得有各別出入口對
    外通行，應可採為本件分割方案。另兩造分得土地若與分配
    面積有不符者，再由兩造依鑑定估價結果互相找補等語。並
    聲明：如主文第1、2項所示。
二、被告之答辯：
  ㈠被告施真長則以：其同意上開分割方案，惟系爭土地上有系
    爭76號房屋，為兩造之祖厝，包含祭拜祖先之神明廳，其現
    居住在其中，惟希望原告能維持一段時間勿拆除地上物，以
    免影響神明廳或施真長房間之完整性，又施乾智等3人受分
    配之土地，因面積越大，價值越高，故估價報告中未將持有
    相鄰土地合併，將增加土地價值之因素列入考量，其估價過
    低，應非可採等語，資為抗辯。
  ㈡被告施乾智等3人則陳稱：同意原告所提之分割方案及補償方
    案等語。
三、兩造不爭執事實如下：
　㈠系爭土地為兩造共有，應有部分如附表一所示。
  ㈡系爭土地上坐落有系爭76號房屋及鐵皮廠房及鐵皮屋。
四、本件爭點如下：
    系爭土地之分割方法應以如何為當？共有人間應如何補償，
    方屬適當？
五、本件得心證之理由：
　㈠按「各共有人，除法令另有規定外，得隨時請求分割共有物
    。但因物之使用目的不能分割或契約訂有不分割之期限者，
    不在此限。」、「. . . 分割之方法不能協議決定，或於協
    議決定後因消滅時效完成經共有人拒絕履行者，法院得因任
    何共有人之請求，命為下列之分配：一、以原物分配於各共
    有人。但各共有人均受原物之分配顯有困難者，得將原物分
    配於部分共有人。二、原物分配顯有困難時，得變賣共有物
    ，以價金分配於各共有人；或以原物之一部分分配於各共有
    人，他部分變賣，以價金分配於各共有人。以原物為分配時
    ，如共有人中有未受分配，或不能按其應有部分受分配者，
    得以金錢補償之. . . 」民法第823 條第1 項、第824 條第
    2 、3項分別定有明文。經查：原告主張系爭土地為兩造共
    有，其應有部分如附表一所示，兩造就系爭土地並無不為分
    割期限之約定，系爭土地亦無使用目的上不能分割之情事，
    惟兩造於起訴前無法達成分割協議等情，有土地登記謄本為
    證，上情堪予認定，是原告請求裁判分割，合於前開規定，
    於法有據，應予准許。
　㈡按共有物分割方法，法院應斟酌當事人之聲明，共有物之性
    質，經濟效用及全體共有人之利益等公平決之，不受當事人
    主張之拘束（最高法院69年度臺上字第3100號判決參照），
    是分割共有物時，法院應參酌當事人之聲明、共有物之性質
    、經濟效用及全體共有人利益等公平決之；並兼顧土地現有
    使用狀況，斟酌土地利用效益、當事人意願、共有物之使用
    情形、經濟效用及全體共有人之利益等情形而為適當及公平
    、合理之分割。經查：
　1.系爭土地上目前利用狀況，建有系爭76號房屋，其原本為三
    合院建築形式，惟左側廂房已改建為鐵皮屋形式之倉庫，右
    側改建為鐵皮廠房及倉庫、車庫，僅有中間廂房仍保留磚造
    建築平房形式，中間有祖祠，兩側有房間，上開建築最外側
    有圍牆將建物與周圍道路隔開，而系爭土地於西南側、南側
    均臨道路，而上開建物亦有兩側出口，於面西南側有一活動
    鐵門大門出口，南側亦有一鐵捲門出口等情，有履勘筆錄、
    現場照片等件附卷可稽（見本院卷第123-129、137-147頁、
    審重訴卷第31、139-147頁），上情堪可認定。
　2.參諸原告提出之分割方案，係由目前有使用系爭土地之共有
    人原物分配系爭土地。而參諸系爭土地之共有人原為親戚，
    而其上之建物原為三合院，並分別為共有人居住使用，為使
    地上建物與所坐落基地所有權人同一，且分割後，兩造均有
    獨立之出入口，且與道路均有聯絡，上開分割方案應屬妥適
    。而原告所提出之上開分割方案，亦經被告同意（見本院卷
    第320、321、333頁），且施乾智等3人亦同意於分割後維持
    共有（見本院卷第103頁），是本院認採取附圖及附表二之
    分割方式，既得兼顧共有人間利益之公平，土地使用之現況
    ，且能發揮系爭土地之經濟價值，有利系爭土地之整體利用
    ，對各共有人亦無不利，爰採取為本件系爭土地之分割方法
    。
　㈢按以原物為分配時，如共有人中有未受分配，或不能按其應
    有部分受分配者，得以金錢補償之，民法第824條第3項定有
    明文。經查：
　⒈依附表二及附圖之分割方案，兩造間僅就系爭166地號土地依
    持分比例分配，而系爭166-1、301、324地號土地，均為道
    路用地，原告主張全部分配予施乾智等3人，再由施乾智等3
    人依估價結果依市值補償施真長、原告等語，亦經被告同意
    而不爭執（見本院卷第320、333頁）。
　⒉系爭166-1、301、324地號土地分割後，分配予同一人，則其
    每平方公尺市價約為新台幣（下同）57,900元一情，有大邑
    不動產估價師事務所估價報告書（下稱系爭鑑定報告）1份
    在卷可參（見估價報告書第4頁）。被告施真長雖認：系爭
    鑑定報告未將施乾智等3人即將取得之系爭166地號土地相鄰
    土地合併計算，因土地面積越大，利用價值越高，系爭鑑定
    報告估價顯然過低云云。惟參酌系爭鑑定報告內容，估價師
    已詳述其估價資料來源，係親自赴標的現場勘查，並依都市
    計劃及地籍等相關資料查證，並蒐集內政部不動產交易實價
    登錄中勘估標的物鄰近成交之交易而得（見估價報告第13頁
    ），而勘查結論中，估價師亦陳明：勘估土地現況有部分圍
    牆及鋼鐵造建物坐落，已達最有效使用，並以此為前提進行
    價值估價，土地上現有坐落之建物占有人即分割後歸屬人，
    故無地上物拆除問題；本案係以臨路條件可行與建築線可指
    定下為基礎，以鄰近土地開發類型為透天住宅之最適土地為
    比準土地，其區段地價為每平方公尺146,000元，惟本件土
    地使用分區為道路用地，屬應徵收未徵收之公共設施保留地
    ，由價格日期至被徵收期日之滯待期間約10年，經計算之折
    現市價為每平方公尺58,310元，而因非道路使用之道路用地
    較為稀少，故以比較法檢討本案道路用地之條件相似度，最
    後比較15筆標的後，以比較法及土地開發分析法評估非保留
    地地價區段之比準地市價，認定本件市價應調整為每平方公
    尺57,900元等語（見估價報告40、43、47、91頁）。因系爭
    166-1、301、324地號土地為道路用地，系爭鑑定報告係以
    其足以作為指定建築線之使用前提估定其價值，足見其已將
    共有人先持有鄰近足以作為建築房屋基地之土地，欲利用系
    爭166-1、301、324地號土地指定建築線之情形，納入估價
    評量之要素之中，且一併將系爭166-1、324、301地號土地
    目前並非作為道路，而係建有建物，且為分得之共有人使用
    中一事，亦列入調整因素之一，系爭鑑定報告對於上開土地
    條件並非未曾評估取捨，而其調整之比例，亦經估價師專業
    之裁量評斷認定之，被告施真長對於其裁量有何不當或違背
    專業之處，並未能說明或舉證，自無從依其一己之臆斷，而
    認系爭鑑定報告之鑑定結果有何不合理之處。而系爭鑑定報
    告係經國家考試合格之不動產估價師以比較法及土地開發分
    析法等估價方法，評估本案以區段地價折現後之市價及鄰地
    市價比率計算之市價，其結果應屬可採，經核算後，各共有
    人間應受給付及應給付之補償金應均分如附表三所示，爰判
    決如主文第2項所示。
六、綜上所述，原告依民法823條規定，請求分割系爭土地，均
    有理由，均應准許。本院並斟酌系爭土地之使用狀況及經濟
    利益等情事，而判決如主文第1、2項所示之分割方案及補償
    金額。
七、末按因共有物分割、經界或其他性質上類似之事件涉訟，由
    敗訴當事人負擔訴訟費用顯失公平者，法院得酌量情形，命
    勝訴之當事人負擔其一部，民事訴訟法第80條之1 定有明文
    。本院審酌共有物分割訴訟，其分割結果對於兩造均屬有利
    ，再參以兩造就系爭土地應有部分之比例，諭知訴訟費用之
    負擔如主文第3項所示。
中　　華　　民　　國　　111 　年　　4 　　月　　29　　日
                  民事第一庭  法  官  張琬如
以上正本係照原本作成。
如對本判決上訴，須於判決送達後20日內向本院提出上訴狀。如
委任律師提起上訴者，應一併繳納上訴審裁判費。
中　　華　　民　　國　　111 　年　　5 　　月　　2 　　日
                              書記官  葉玉芬 
附表一
編號 共有人 權利範圍      166 166-1 301 324 1 林玉春 3/16  3/16 3/16 3/16 2 施真長 1/4  1/4 1/4 1/4 3 施乾智 3/16  3/16 3/16 3/16 4 施進哲 3/16  3/16 3/16 3/16 5 施慈琳 3/16  3/16 3/16 3/16 

附表二     
分割方案      編號 共有人姓名 分得位置 分得面積 （平方公尺） 分割後應有部分比例 土地位置 1 施真長 A 229 1/1 166 2 林玉春 B 172 1/1 166 3 施乾智 C 635 1/3 000 000-0 000 000  施慈琳   1/3   施進哲   1/3  
  
附表三
 應受補償者 應為補償者                             施乾智 施慈琳 施進哲 加計 施真長 574,175 574,175 574,175 1,722,525 林玉春 430,631 430,631 430,631 1,291,893 合計 1,004,806 1,004,806 1,004,806 3,014,418